臺灣桃園地方法院民事裁定　　　　　100年度司養聲字第262號
聲　請　人
即　收養人　邱垂川
聲　請　人
即被收養人　阮氏愛蘭NGUY.
上列一人之
法定代理人　阮氏水（NGUYEN THI THUY）
關　係　人　阮伯腺（NGUYEN BA TUYEN）
上列聲請人聲請認可收養事件，本院裁定如下：
    主  文
認可邱垂川於中華民國一百年十一月九日收養阮氏愛蘭（女、西
元1995年11月27日生）為養女。
聲請程序費用由聲請人負擔。
    理  由
壹、本件聲請意旨略以：聲請人阮氏愛蘭經其本生父母即關係人
    阮伯腺與法定代理人阮氏水（均為越南籍）之同意，與聲請
    人邱垂川訂立收養子女契約書，約定由聲請人邱垂川收養聲
    請人阮氏愛蘭為養女，為此聲請認可收養等語，並提出收養
    子女契約書、戶籍謄本、聲請人邱垂川健康檢查表、資歷及
    財產證明文件影本六紙、聲請人阮氏愛蘭之護照影本、出生
    證（以下書件譯本均經中華民國駐越南台北經濟文化辦事處
    驗證）、關係人阮伯腺給兒童做養女同意書暨委託書等件為
    憑。
貳、查本件聲請人邱垂川係我國人民、聲請人阮氏愛蘭則係越南
    社會主義共和國（下稱越南）國人，此有聲請人等提出之戶
    籍謄本、出生證及護照影本在卷可佐；而聲請人邱垂川欲收
    養聲請人阮氏愛蘭為養女，係為我國人民收養外國人為養子
    女，屬涉外案件，而依涉外民事法律適用法第54條第1 項之
    規定：「收養之成立及終止，依各該收養者被收養者之本國
    法。」，故本件收養是否成立，自應並行適用聲請人邱垂川
    、阮氏愛蘭之本國法有關於收養之法律或規範，而適用範圍
    包含收養人及被收養人年齡差距、成年人收養是否允許、親
    屬間是否禁止收養、收出養是否應經父母或第三人之同意等
    要件，基此，本院為認可本件收養前，應核酌本件收養是否
    符合越南國、中華民國有關於收養之法律規範。
一、關於本件收養是否符合越南收養之規範，核述如下：
  (一)、據本院查察越南社會主義共和國第12屆國民會議於2010年
      06月17日通過、於2011年01月01施行之養子收養法規定：
    (1)第一章通則：第3 條關於語詞詮釋，第5 點「涉外收養
      為越南公民與外國人間、在越南長期居住外國人互相間、
      越南公民互相間而一方在國外定居之收養」；第8 條關
      於被收養人資格，第1 點「16歲以下之兒童」、第2 點「
      年滿16歲而未滿18歲者，於符合下列場合者：A.由繼父、
      繼母收養者」。
    (2)第二章國內收養：第14條關於收養者之條件，第1 點「
      收養者須具備下列各條件：A.具備民事行為能力、B.大於
      養子女20歲以上、C.具備健康、經濟、住處條件得為養子
      照顧、養育、D.具良好道德資格」。
    (3)第三章涉外收養：第28條關於涉外收養場合，第2 點「
      在外國定居越南人民、在外國長期居住之外國人得在以下
      場合為收養：A.為被收養人之繼父、繼母者」；第29條
      關於收養人條件，第1 點「在外國定居越南人民、在外國
      長期居住之外國人收養越南人民者，須符合該長期居住所
      在國之法律，及符合本法第14條之規定」；第31條關於
      收養案程序，第1 點「在外國定居越南人民、在外國長期
      居住之外國人收養越南人民者，須備妥下列文件：C.收養
      越南人民批准文件」、第2 點「本條第1 點C 款規定各證
      件、資料，由收養人長期居住所在國之主管機關開立、核
      發或確認」。
  (二)、查本件聲請人邱垂川於民國52年04月12日生，為年滿48歲
      之成年人，具完全行為能力，前未因侵害他人生命、身體
      、健康而受刑事處罰，現亦未受刑事徒刑之執行；而聲請
      人阮氏愛蘭於西元1995年11月27日生，為年滿16歲、未滿
      18歲之未成年人，渠之生母即法定代理人阮氏水則與聲請
      人邱垂川於民國99年11月29日結婚，與聲請人邱垂川為繼
      父女關係等事實，有聲請人提出首揭書件在卷可佐，並有
      聲請人邱垂川之前案紀錄列表附卷可查，是本件收養應符
      合上開越南收養法律規範之要件，故聲請人邱垂川自得合
      法收養越南人民即聲請人阮氏愛蘭為養女。
  (三)、又依前述越南養子收養法第31條規定，外國人申請收養越
      南人民所須具備之文件資料，須有經外國人居住所在國之
      主管機關核發收養越南人民批准文件，則本件聲請人邱垂
      川欲於越南申請合法收養聲請人阮氏愛蘭為養女，應先取
      得我國政府（法院）核發准許之文件（裁定）。
二、關於本件收養是否符合我中華民國收養之規範，核如下述：
  (一)、按「收養應以書面為之，並向法院聲請認可。收養有無效
      、得撤銷之原因或違反其他法律規定者，法院應不予認可
      。」、「夫妻之一方收養他方之子女時，應長於被收養者
      十六歲以上。」、「子女被收養時，應得其父母之同意。
      」、「前項同意應作成書面並經公證。但已向法院聲請收
      養認可者，得以言詞向法院表示並記明筆錄代之。」、「
      滿七歲以上之未成年人被收養時，應得其法定代理人之同
      意。」、「法院為未成年人被收養之認可時，應依養子女
      最佳利益為之。」，民法第1079條、第1073條第2 項、第
      1076條之1 第1 項本文、同條第2 項、第1076條之2 第 2
      項、第1079條之1 分別定有明文。是本件是否認可收養關
      係之成立，法院應考量本件收養是否符合被收養人阮氏愛
      蘭之最佳利益，決定是否認可收養。
  (二)、經查：聲請人邱垂川與聲請人阮氏愛蘭之生母即法定代理
      人阮氏水結婚，現婚姻關係仍存續中，今聲請人邱垂川願
      收養聲請人阮氏愛蘭為養女，而聲請人阮氏愛蘭願被聲請
      人邱垂川所收養，且聲請人阮氏愛蘭之本生父母即關係人
      阮伯腺、法定代理人阮氏水亦同意出養等情，業據聲請人
      提出首揭書件在卷可按，並經該揭人等到庭陳明可據（見
      本院100 年11月09日訊問筆錄），堪認雙方確有成立收養
      關係之表示與意願。次經本院函請親愛社會工作師事務所
      對於本件認可收養事件進行訪視調查，其結果略以：
    (1)、案父（即聲請人邱垂川）表示因為案生父（即關係人阮
        伯腺）另組家庭，無法照顧案主（即聲請人阮氏愛蘭）
        ，案主及案大弟在越南由案外祖母照顧，案母（即法定
        代理人阮氏水）擔心案外祖父母年紀漸增，漸無法負荷
        照顧案主及案大弟，案父願意照顧案主及案大弟，案母
        也希望能將案主及案大弟接過來臺灣，又案主在越南的
        國中剛畢業沒多久，因此案父母先安排案主過來臺灣適
        應看看，案父母因為還有一位新生兒要照顧，考量經濟
        因素，所以先辦理收養案主一個人，評估案父願意協助
        案母照顧案主，且也幫案主規劃來臺的生活，其收養動
        機無明顯不良之處。
    (2)、又案父之身心狀況與親職能力能提供案主教養之所需，
        而收支狀況亦得以提供案主生活之所需，且居住環境整
        潔、空間充足、居主穩定性高、生活機能佳；再者，案
        父亦表示同住之案祖母也贊成收養案主，白天案祖母會
        與案主會在家一起照顧案小弟，且收養案主後，打算先
        讓案主就讀國中小學夜間部先學好語言，嗣再是否有職
        業學校可報名就讀，評估案父有案母、案祖母等親屬資
        源得以運用，且無明顯不良之照顧計畫。另案主亦期待
        能留在臺灣與案父母同住，渠並表示案父對其很好，在
        臺灣生活適應得很好。
    (3)、綜合以上所言，由於案父之收養動機、身心狀況、親職
        能力、居住與經濟、親友資源及未來照顧計畫等方面皆
        無明顯不適任之情形，故評估案父能提供兒童生活照顧
        利益等語，此有該所100 年11月17日100親桃字第00127
        2 號函暨附兒童及少年收出養訪視評估報告附卷可參。
  (三)、本院參酌上揭訪視報告之意見，並綜合全情，考量聲請人
      阮氏愛蘭尚屬未成年人，其之生父即關係人阮伯腺已再婚
      、經濟狀況非屬為佳，生母即法定代理人阮氏水亦已來臺
      與聲請人邱垂川結婚，則聲請人阮氏愛蘭現於越南已無何
      最近親屬有能力得以扶養及照顧，今若聲請人阮氏愛蘭未
      能來臺與生母即法定代理人阮氏水共同生活，則聲請人阮
      氏愛蘭有陷於失養、失恃之危險存在，是聲請人阮氏愛蘭
      確有出養之必要；而聲請人邱垂川與聲請人阮氏愛蘭之法
      定代理人阮氏水既已結婚，有一定之感情基礎而共組家庭
      生活，且聲請人阮氏愛蘭與聲請人邱垂川間之互動情形亦
      屬良善，渠等均期待收養關係成立，俾益於身份歸屬確立
      及家庭圓滿；次以審酌聲請人邱垂川之人格特質、收養動
      機、親職能力、經濟狀況及家庭資源等，並無明顯不適於
      收養之情事，且渠亦有意願提供聲請人阮氏愛蘭成長生活
      之所需，堪認聲請人邱垂川應可勝任養育、照顧聲請人阮
      氏愛蘭之責；又聲請人阮氏愛蘭對於適應臺灣文化與環境
      ，並無何明顯置礙難行之處，且其亦期待繼續於臺灣生活
      。綜上各情，本院認由聲請人邱垂川收養聲請人阮氏愛蘭
      為養女，應屬符合聲請人阮氏愛蘭之最佳利益。
參、基上所核，本件收養，並無民法第1079條第2 項所定收養有
    無效、得撤銷之原因或違反其他法律規定致法院應不予認可
    之情形，且對於聲請人阮氏愛蘭確具最佳利益，則本件收養
    屬符合我國收養之規定，復本件查無違反越南收養法律規範
    ，則本件收養既與我國及越南之相關法律規定俱無違背，依
    法自應予以認可。
肆、爰依非訟事件法第21條第1項前段、第23條，民事訴訟法第
    85 條第1項前段，裁定如主文。
伍、如不服本裁定，應於裁定送達後10日內，以書狀向本院提出
    抗告狀，並繳納抗告費新臺幣1,000元。
中    華    民    國    100    年    12    月    13   日
                  家事法庭  司法事務官  詹凱傑
以上正本與原本無異。